臺灣高等法院刑事判決
110年度交上易字第201號
上  訴  人  臺灣新北地方檢察署檢察官
被      告  施瑞煌

上列上訴人因被告過失傷害案件，不服臺灣新北地方法院109年
度審交易字第1175號，中華民國110年3月31日第一審判決（起訴
案號：臺灣新北地方檢察署109年度偵字第28299號），提起上訴
，本院判決如下：
    主  文
原判決撤銷。
施瑞煌犯過失傷害致人重傷罪，處有期徒刑伍月，如易科罰金，
以新臺幣壹仟元折算壹日。
    事  實
一、施瑞煌於民國109年4月12日20時許，駕駛車牌號碼000-00號
    營業小客車（下稱本案小客車），沿新北市板橋區板新路（
    下稱板新路）往新北市板橋區中山路（下稱中山路）方向內
    側車道行駛，行經板新路14號前，本應注意汽車行駛時應注
    意車前狀況，並隨時採取必要之安全措施，且應注意汽車行
    駛至交岔路口，其行進應遵守燈光號誌，遇閃光黃燈時車輛
    應減速接近，注意安全，小心通過，而依當時天候晴、夜間
    有照明、所行經之柏油路面乾燥無缺陷、無障礙物、視距良
    好、路口閃光號誌運作正常，並無不能注意之情事，竟疏未
    注意車前狀況，遇該處閃光黃燈亦未減速接近即貿然前行，
    適吳麗禎自板新路往中山路方向右側路邊，沿該處行人穿越
    道旁之道路步行穿越板新路時，施瑞煌所駕駛本案小客車撞
    擊吳麗禎，致吳麗禎當場跌倒在地，受有損傷後之蜘蛛網膜
    下出血、損傷後之硬腦膜下出血（頭部外傷併顱內出血）、
    恥骨閉鎖性骨折、多數肋骨閉鎖性骨折、胸椎及腰椎骨折等
    傷害，經送醫療財團法人徐元智先生醫藥基金會亞東紀念醫
    院（下稱亞東醫院）治療後，上開損傷所導致之肢體無力、
    硬腦膜下出血及蜘蛛網膜下出血均已達身體或健康重大難治
    之重傷害程度。施瑞煌於肇事後，在犯罪未被有偵查犯罪職
    權之機關或公務員發覺前，向據報前往現場處理之員警表明
    為肇事者而自首接受裁判。
二、案經吳麗禎訴由新北市政府警察局海山分局報請臺灣新北地
    方檢察署（下稱新北地檢署）檢察官偵查起訴。
　　理  由
一、證據能力
(一)按被告以外之人於審判外之陳述，雖不符前4條（刑事訴訟
    法第159條之1至第159條之4）之規定，而經當事人於審判程
    序同意作為證據，法院審酌該言詞陳述或書面陳述作成時之
    情況，認為適當者，亦得為證據；當事人、代理人或辯護人
    於法院調查證據時，知有第159條第1項不得為證據之情形，
    而未於言詞辯論終結前聲明異議者，視為有前項之同意，刑
    事訴訟法第159條之5第1項、第2項分別定有明文。
(二)本判決所引被告以外之人於審判外之供述證據筆錄，因檢察
    官、被告施瑞煌於本院準備程序及審理時對於該等證據並未
    爭執證據能力（見本院卷第61至62、87頁），且迄至言詞辯
    論終結前均未聲明異議，本院審酌此等供述證據筆錄製作時
    之情況，並無違法不當及證明力明顯過低之瑕疵，認以之作
    為證據應屬適當，復經本院依法踐行調查證據程序，揆諸前
    開規定，本院認此等證據具有證據能力。又本判決所援引之
    其他文書、物證，因檢察官、被告於本院準備程序及審理時
    對於該等證據均未爭執證據能力（見本院卷第61至62、87至
    88頁），且無證據證明係公務員違背法定程序所取得，亦無
    顯有不可信之情況或不得作為證據之情形，復經本院依法踐
    行調查證據程序，均具有證據能力。
二、認定被告犯罪事實所憑之證據及理由
(一)上開事實，業據被告於警詢、偵查、原審、本院準備程序及
    審理時坦承不諱（見偵字卷第5至11、97至98頁、審交易字
    卷第45至48、61至63、101至103、105至109頁、本院卷第62
    、89至90頁），並經告訴代理人盧思穎【為告訴人吳麗禎（
    下稱告訴人）之女】於警詢及偵查（見偵字卷第13至17、83
    至84、103至104頁）、告訴代理人張勝凱（為告訴代理人盧
    思穎之夫）於偵查（見偵字卷第83至84、103至104頁）指訴
    綦詳，且有道路交通事故調查報告表、談話紀錄表、道路交
    通事故調查報告表(一)、(二)、初步分析研判索引表、現場
    及車損照片、路口監視器及行車紀錄器錄影畫面翻拍照片等
    （見偵字卷第25、27、29、31、33、35、43至51、53、71至
    77頁）附卷可稽；又告訴人確因本案車禍事故受有如事實欄
    一所示傷害、重傷害，亦有亞東醫院109年6月9日診字第109
    1187401號及109年8月19日診字第1091207102號診斷證明書
    、109年12月14日亞病歷字第1091214023號函、110年3月3日
    亞病歷字第1100303003號函等在卷可按（見偵字卷第23、91
    頁、審交易字卷第57、97至98頁），足認被告前開任意性自
    白與事實相符，堪以採信。
(二)按「汽車行駛時，駕駛人應注意車前狀況及兩車並行之間隔
    ，並隨時採取必要之安全措施，不得在道路上蛇行，或以其
    他危險方式駕車」、「汽車行駛至交岔路口，其行進、轉彎
    ，應依下列規定：一、應遵守燈光號誌或交通指揮人員之指
    揮，遇有交通指揮人員指揮與燈光號誌並用時，以交通指揮
    人員之指揮為準」，道路交通安全規則第94條第3項、第102
    條第1項第1款分別定有明文。次按「特種閃光號誌各燈號顯
    示之意義如下：一、閃光黃燈表示『警告』，車輛應減速接近
    ，注意安全，小心通過」，復為道路交通標誌標線號誌設置
    規則第211條第1項第1款所明定。被告為汽車駕駛人，於上
    開時、地駕駛本案小客車行經前開路段時自應遵循上述規定
    ，且依當時天候晴、夜間有照明、所行經之柏油路面乾燥無
    缺陷、無障礙物、視距良好、路口閃光號誌運作正常等情，
    有上開道路交通事故調查報告表(一)及現場照片等附卷可憑
    ，足見被告當時並無不能注意之情事，卻疏未注意車前狀況
    ，遇該處閃光黃燈亦未減速接近即貿然前行，適告訴人自板
    新路往中山路方向右側路邊，沿該處行人穿越道旁之道路（
    未行走在行人穿越道上）步行穿越板新路時，被告所駕駛本
    案小客車撞擊告訴人而肇事，致告訴人當場跌倒在地，並受
    有前開如事實欄一所示傷害、重傷害，被告對於本案車禍事
    故之發生，自有過失，且被告過失駕駛肇事行為與告訴人所
    受前開傷害、重傷害結果間顯具有相當因果關係甚明。
(三)綜上，本案事證明確，被告犯行堪以認定，應依法論科。
三、法律適用
(一)按「稱重傷者，謂下列傷害：……六、其他於身體或健康，有
    重大不治或難治之傷害」，刑法第10條第4項第6款定有明文
    。次按刑法第10條第4項第6款之重傷，係指除去同項第1款
    至第5款之傷害而於身體或健康有重大不治或難治之傷害者
    而言；所謂於身體或健康有重大不治或難治之傷害，係指傷
    害重大，且不能治療或難於治療，於人之身體或健康有重大
    影響者而言（最高法院99年度台上字第2785號判決意旨參照
    ）。查告訴人因本案車禍事故，於109年4月12日因多重外傷
    急診住院，以非手術性療法治療硬腦膜下出血及蜘蛛網膜下
    出血，腰椎骨折，肋骨閉鎖性骨折及左肱骨骨折，於109年4
    月13日至109年5月21日於加護病房治療，於109年6月1日出
    院，出院時仍呈現持續性意識昏迷狀況，於109年6月17日、
    8月19日至神經外科門診追蹤，目前肢體無力，持續臥床，
    意識清醒，可表達意願，需持續門診追蹤；診斷為受有損傷
    後之蜘蛛網膜下出血、損傷後之硬腦膜下出血（頭部外傷併
    顱內出血）、恥骨閉鎖性骨折、多數肋骨閉鎖性骨折、胸椎
    及腰椎骨折之傷害等情，有卷附亞東醫院109年6月9日診字
    第1091187401號及109年8月19日診字第1091207102號診斷證
    明書可參（見偵字卷第23、91頁）。徵諸亞東醫院110年3月
    3日亞病歷字第1100303003號函說明欄業已載稱：「吳麗禎
    （以下簡稱病患）因嚴重外傷於109年4月12日住院治療。住
    院期間評估為頭部外傷併顱内出血，疑似伴隨瀰漫性軸突損
    傷導致腦神經功能缺損，同年6月1日出院。109年6月至109
    年12月期間本院神經外科門診追蹤。就診期間之檢驗及診斷
    結果顯示，仍不能步行行走，上下肢肌肉力量皆無法抵抗重
    力移動。診斷書所載之蜘蛛網膜下出血、恥骨閉鎖性骨折、
    多數肋骨閉鎖性骨折、胸椎骨折、腰椎骨折等傷勢，皆有治
    癒之可能，唯其損傷導致之肢體無力為重大難治，門診追蹤
    之8個月期間，肢體無力觀察皆無所進步，研判其損傷恐無
    法從事任何工作，需醫療或專人照顧，經處於臥床狀態，為
    維持生命必要之日常生活，全需他人扶助」、「病患109年8
    月19日本院骨科門診最後一次追蹤，當時骨盆（含恥骨）骨
    折癒合良好，肱股骨折則尚未癒合，依骨盆骨折受傷與癒合
    情況，一般不會導致嚴重下肢功能永久性受損，在接受積極
    之復健治療下，多能回復行走之能力，故依當時病歷紀錄判
    斷，雖有下肢無力症狀，唯病患之後未再返院門診追蹤，故
    無法判斷後續恢復狀況」、「病患多重外傷傷情嚴重，治療
    追蹤多時，難以治癒。其中硬腦膜下出血及蜘蛛網膜下出血
    ，屬重大難治者」等情，有亞東醫院110年3月3日亞病歷字
    第1100303003號函（見審交易字卷第97至98頁）在卷可佐，
    足認告訴人因本案車禍事故所受損傷所導致之肢體無力、硬
    腦膜下出血及蜘蛛網膜下出血等傷勢，應已達刑法第10條第
    4項第6款所稱其他於身體或健康有重大難治傷害之重傷害程
    度。
(二)核被告所為，係犯刑法第284條後段過失傷害致人重傷罪。
    起訴書認被告涉犯刑法第284條前段過失傷害罪嫌，容有未
    洽，惟起訴之基本社會事實同一，且經原審及本院當庭告知
    被告涉犯此部分罪名（見審交易字卷第102、106頁、本院卷
    第60、86頁），無礙於被告防禦權行使，爰依刑事訴訟法第
    300條規定變更起訴法條。
(三)原審雖曾諭知被告本案所為亦可能涉犯道路交通管理處罰條
    例第86條第1項、刑法第284條之汽車駕駛人行經行人穿越道
    不依規定讓行人優先通行，因過失傷害人罪或過失致重傷害
    罪云云（見審交易字卷第102、106頁）；檢察官並於原審宣
    判後提出補充理由書補充更正所犯法條，主張被告係犯刑法
    第284條前段過失傷害罪嫌，且稱被告駕駛汽車行經行人穿
    越道不依規定讓行人優先通行，因而致告訴人受傷，請依道
    路交通管理處罰條例第86條第1項規定，加重其刑云云，有
    新北地檢署110年4月1日新北檢德皇110蒞2775字第11000315
    64號函所檢附之新北地檢署檢察官110年度蒞字第2775號補
    充理由書（見審交易字卷第145、147頁）在卷可考。然觀諸
    卷附路口監視器及行車紀錄器錄影畫面翻拍照片（見偵字卷
    第53、71至77頁），本案車禍事故發生時，告訴人並非行走
    在行人穿越道上被撞受傷，縱令告訴人係沿行人穿越道旁之
    道路步行穿越，且本案車禍事故發生地點與行人穿越道之距
    離甚為接近，亦難認被告有道路交通管理處罰條例第86條第
    1項「行經行人穿越道不依規定讓行人優先通行」之情，不
    應依前開條項加重被告刑責，附此敘明。
(四)被告在肇事後，於犯罪未被有偵查犯罪職權之機關或公務員
    發覺前，於據報前往現場處理之員警處理時在場，並當場承
    認為肇事人等情，有道路交通事故肇事人自首情形記錄表存
    卷足徵（見偵字卷第39頁），其對於未發覺之罪自首而接受
    裁判，爰依刑法第62條前段規定減輕其刑。
四、撤銷改判之理由
(一)原審審理後，以被告犯罪事證明確，變更檢察官起訴法條，
    援引刑法第284條後段、第62條前段、第41條第1項前段，刑
    法施行法第1條之1第1項等規定予以論罪科刑，固非無見。
    然按刑罰之量定，固屬法院自由裁量之職權行使，惟刑事審
    判之量刑，旨在實現刑罰權之分配的正義，故法院對科刑判
    決之被告量刑，應符合罪刑相當原則，使罰當其罪，以契合
    人民之法律感情。此所以刑法第57條明定科刑時應審酌一切
    情狀，尤應注意該條所列各款情形，以為科刑輕重之標準（
    最高法院95年度台上字第1779號判決意旨參照）。且量刑之
    輕重，固屬事實審法院得依職權自由裁量之事項，惟仍應受
    比例原則及公平原則之限制，以符罪刑相當之原則，否則其
    判決即非適法。所稱之比例原則，指行使此項職權判斷時，
    須符合客觀上之適當性、相當性與必要性之價值要求，不得
    逾越此等特性之程度，用以維護其均衡（最高法院99年度台
    上字第4568號判決意旨參照）。又量刑是否正確或妥適，端
    視在科刑過程中對於各種刑罰目的之判斷權衡是否得當，以
    及對科刑相關情狀事證是否為適當審酌而定。查被告雖坦認
    本案犯行，然告訴人因本案車禍事故所受損傷所導致之肢體
    無力、硬腦膜下出血及蜘蛛網膜下出血等傷勢均已達身體或
    健康重大難治之重傷害程度，業如前述，參諸告訴代理人盧
    思穎於原審陳稱：告訴人目前意識清醒，車禍前行走狀況良
    好，可以自由行走，現在都沒有辦法下床，已經無法行走，
    目前住在長照中心等語（見審交易字卷第47頁），於本院陳
    稱：我媽媽現在還是躺在床上不能動等語（見本院卷第63頁
    ），可知告訴人目前仍無法行走，影響日常生活自理能力甚
    鉅，此將造成告訴人及告訴人家屬身心傷害及沉重經濟負擔
    。徵諸告訴代理人盧思穎於本院陳稱：先前除被告給新臺幣
    （下同）1萬元外，其餘都是從強制險那邊拿到的，先前有
    拿到1筆200萬元，另外還有1筆醫療5萬多元，民事庭法院有
    安排調解，但沒有達成調解等語（見本院卷第63、91頁），
    堪認被告迄今仍未能與告訴人達成和解、調解或取得諒解，
    原審僅量處被告有期徒刑4月，並諭知如易科罰金，以1,000
    元折算1日之易科罰金折算標準，衡酌被告本案違反義務之
    過失犯行造成告訴人重傷害，所生損害至鉅，犯罪後迄今仍
    無法對告訴人所受身心傷害為適當彌補之犯罪後態度，客觀
    上難謂符合比例原則或罪刑相當原則。檢察官循告訴人請求
    ，以告訴人因本案車禍事故受重傷，身、心遭受極大痛苦，
    終身需躺在床上，自案發後迄今已超過1年，被告猶未賠償
    告訴人損害，原審量刑容有不符罪刑相當原則之嫌等語為由
    提起上訴，非無理由，原判決既有上開可議之處，自應由本
    院予以撤銷改判。
(二)量刑
　　爰審酌被告如事實欄一所示過失情節為本案車禍事故之肇事
    原因，其前開過失情節造成告訴人受有如事實欄一所載傷害
    、重傷害，此影響告訴人身體健康及日常生活自理能力甚鉅
    ，且造成告訴人以及告訴人家屬之身心傷害及沉重經濟負擔
    ，應予非難，然考量被告犯後始終坦承犯行之態度，迄今仍
    因和解金額認知差距過大【告訴代理人盧思穎於本院審理時
    陳稱不含保險希望能和被告以200萬元和解等語（見本院卷
    第91頁），被告於本院準備程序、審理時則均陳稱其沒有辦
    法，其很誠心找朋友調錢，也只能湊到30萬元，對方沒有辦
    法接受，而且現在因疫情關係都沒有錢賺，不曉得要到哪裡
    籌這個錢等語（見本院卷第63、91頁）】而無法與告訴人達
    成和解、調解或取得諒解，未對告訴人所受身心傷害為適當
    彌補，兼衡被告素行，其於本院自陳國中畢業之智識程度，
    目前仍為計程車司機，每月收入有時連2萬元都沒有，沒有
    家人要扶養之生活狀況（見本院卷第64頁）等一切情狀，量
    處如主文第2項所示之刑，並諭知易科罰金之折算標準。
據上論斷，應依刑事訴訟法第369條第1項前段、第364條、第299
條第1項前段、第300條，刑法第284條後段、第62條前段、第41
條第1項前段，刑法施行法第1條之1第1項，判決如主文。
本案經檢察官江祐丞提起公訴，檢察官陳炎辰提起上訴，檢察官
林宏松到庭執行職務。
中　　華　　民　　國　　110 　年　　10　　月　　6 　　日
                  刑事第十八庭  審判長法  官  何俏美
                                      法  官  葉乃瑋
                                      法  官  黃紹紘
以上正本證明與原本無異。
不得上訴。 
                                      書記官  顏淑華
中　　華　　民　　國　　110 　年　　10　　月　　12　　日

附錄本案論罪科刑法條全文
中華民國刑法第284條
因過失傷害人者，處1年以下有期徒刑、拘役或10萬元以下罰金
；致重傷者，處3年以下有期徒刑、拘役或30萬元以下罰金。